---
title: "Tarea 3 Algoritmos e IA"
author: "Lucia Martinez, Carlos Garcia y Estefani Casallas"
date: "2025-01-19"
output: html_document
---

# Actividad Grupal Algoritmos e IA 

*Análisis de un conjunto de datos de origen biológico mediante técnicas de machine learning supervisadas y no supervisadas*

## Preparación del entorno de trabajo (instalación y carga de paquetes)

```{r setup, include=TRUE}
knitr::opts_chunk$set(echo = TRUE, # Hace que el código se muestre en el html
                      message = FALSE, # Para no mostrar los mensajes
                      warning = FALSE, # Para no mostrar los avisos
                      fig.align = 'center', # Para que las figuras salgan alineadas en el html
)

# Creo que la instalación de paquetes debería ir en cada chunk, cada uno sabe lo que pone para su parte del trabajo. Cuando esté completo trasladamos las líneas de código de instalación a esta parte.

```

## Depurado del conjunto de datos

```{r cargar_datos}
# Configuración del entorno de trabajo y carga de librerías
library(here)

# Validar existencia de archivos necesarios
required_files <- list(
  classes = here("muestras", "classes.csv"),
  gene_expression = here("muestras", "gene_expression.csv"),
  column_names = here("muestras", "column_names.txt")
)

missing_files <- sapply(required_files, function(file) !file.exists(file))
if (any(missing_files)) {
  stop("Faltan los siguientes archivos:\n", 
       paste(names(missing_files)[missing_files], collapse = "\n"))
}

# Cargar los datos
classes <- read.csv(required_files$classes)
gene_expression <- read.csv(required_files$gene_expression)
column_names <- read.csv(required_files$column_names, header = FALSE)

```

**¿Qué método habéis escogido para llevar a cabo la imputación de los datos? Razonad vuestra respuesta. (0,3 puntos)**

Blablabla. Nota:  Imputar datos se refiere a una técnica utilizada en el análisis de datos para reemplazar los valores perdidos en un conjunto de datos con estimaciones razonables. El objetivo de la imputación es manejar datos incompletos sin sesgar los resultados del análisis posterior. Hay varios métodos para imputar datos, como la media, la mediana, la regresión, o métodos más complejos como la imputación múltiple o los algoritmos de aprendizaje automático.


**¿Habéis llevado a cabo algún otro tipo de procesamiento? Razonad vuestra respuesta. (0,2 puntos).**

Blablabla

## Implementación de cuatro métodos de aprendizaje no supervisado

En esta sección se implementarán los métodos X e Y de reducción de dimensionalidad, y W y Z de clusterización.

```{r}

```

**¿Cuál es el motivo por el cual habéis seleccionado estas técnicas de reducción de dimensionalidad? (0,3 puntos).**

Blablabla

**¿Cuál es el motivo por el cual habéis seleccionado estas técnicas de clusterización? (0,3 puntos).**

Blablabla

**En ambos casos, ¿qué aspectos positivos y negativos tienen cada una? (0,2 puntos).**

Blablabla

**En el caso de la clusterización, ¿podéis afirmar con certeza que los clústeres generados son los mejores posibles? Razonad vuestra respuesta. (0,2 puntos).**

Blablabla

## Implementación de tres métodos de aprendizaje supervisado y cálculo de métricas de evaluación

```{r}

```

**¿Cuál es el motivo por el cual habéis seleccionado ambas técnicas de aprendizaje supervisado? ¿Cuál ha dado mejores resultados a la hora de clasificar las muestras? Razonad vuestra respuesta (1 punto).**

Blablabla

**¿Habéis considerado oportuno implementar algún método de reducción de dimensionalidad para procesar los datos antes de implementarlos en dichas técnicas? ¿Por qué? (0,5 puntos).**

Blablabla

**¿Qué aspectos positivos y negativos tienen cada una de las técnicas que habéis escogido? (0,25 puntos).**

Blablabla

## Pregunta final

**De estas cuatro opciones (Red de perceptrones, Redes convolucionales, Redes recurrentes y Redes de grafos), ¿qué tipo de arquitectura de deep learning sería la más adecuada para procesar datos de expresión génica? Razonad vuestra respuesta (0,25 puntos).**

Blablabla
